【裁判字號】    92,台上,3631
【裁判日期】    920703
【裁判案由】    殺人
【裁判全文】
最高法院刑事判決                              九十二年度台上字第三六三一號
    上  訴  人  甲○○
                        送達代收人李聖隆律師
    選任辯護人  莊國明律師
                李聖隆律師
右上訴人因殺人案件，不服台灣高等法院中華民國九十一年六月四日第二審更審判決
（八十九年度重上更(四)字第一六六號，起訴案號：台灣板橋地方法院檢察署八十一年
度偵字第六九四七號），提起上訴，本院判決如左：
    主  文
上訴駁回。
    理  由
按刑事訴訟法第三百七十七條規定：上訴於第三審法院，非以判決違背法令為理由，
不得為之。是提起第三審上訴，應以原判決違背法令為理由，係屬法定要件。且必須
依據卷內資料為具體之指摘，並足據以辨認原判決已具備違背法令之形式，始屬相當
。本件原判決依憑被害人曾淑華死亡時，內耳溢血，鼻腔流出鮮血，身體是鮮紅色，
有民國八十一年四月十五日檢察官會同法醫師相驗之驗斷書在卷可憑。迄同年四月二
十四日解剖前發現屍體頸部外觀即前頸喉頭上部有掐痕一條。經解剖檢驗後，發現曾
女前頸喉頭上部有  形（倒半月形）扼壓痕一條，致喉咽、會厭、聲帶等壓傷出血多
量，一部分吸進肺支氣管內，一部分吞進胃內，肺、肝臟及心外膜均呈鬱溢血，認係
生前頸部受扼壓窒息死亡（非一氧化碳中毒而死），為他殺等情，業經檢察官督同法
醫師解剖複驗屬實，有內政部警政署刑事警察局八十一年五月七日刑警醫字第六七八
號及八十四年五月二十二日刑醫字第六五五０九號鑑驗書二份在卷可稽。足見曾女係
生前遭他人扼壓頸部，致窒息死亡，至為明確。上訴人甲○○自承八十一年四月十四
日晚間八時許與曾女相處時，渠即對曾女表示：以後不要再來相找，她離去後，於同
日晚間十時許，又在我倉庫附近徘徊，渠要她離開，她即問「我即將離開北部至台中
，你是否會再與我聯絡」，渠表示「不會」，她即遽哭泣，於是帶她到士林夜市吃點
心，迄翌（十五）日凌晨一時許，始一同返回住處，及至案發時，二人始終相隨，復
未曾與他人接觸等情屬實。則曾女在此期間內，其頸部竟遭人扼壓致死，顯係隨其身
在側之上訴人所為無疑。又頸部為人體要害，至為脆弱，受有扼壓，極易窒息死亡，
乃眾所皆知之事。上訴人竟以手扼壓曾女頸部，顯有殺害曾女之犯意，無庸置疑等證
據資料，認定上訴人有如原判決事實欄所載殺人犯行，因而撤銷第一審科刑判決，改
判仍論處上訴人有期徒刑十二年，已於理由內詳細敘述其所憑之證據及認定之理由，
並說明上訴人所辯：伊八十一年四月十四日與曾女同至陽明山及士林等地遊玩及餐飲
，至翌日凌晨一時許返回住處，二人情感愉快，曾女進浴室沐浴出來，其見曾女全身
發抖，口冒白沫，同時聞及一股瓦斯味，始知曾女瓦斯中毒，乃呼叫鄰人共同攔車，
將曾女送往三重市宏仁醫院急救，至醫院時曾女尚未死亡，詎宏仁醫院卻以未合格之
醫生進行施救，由於插管操作不當，致咽喉、會厭等處被壓傷大量出血，流入胃、肺
等部，始因而窒息死亡，非伊殺害，又伊住處之房屋原係倉庫隔間，通風不良，瓦斯
桶是放在廚房室內，伊本人於同年初，亦於浴室曾因吸一氧化碳而昏迷，送至宏仁醫
院急救，可見曾女在該處中毒，應屬事實，伊與曾女無仇恨，何能起意殺害；及辯護
人辯以：上訴人與曾女十分恩愛，二人不曾口角，案發當日復相偕出外散心，上訴
人絕無殺害曾女之動機。且上訴人若有殺害意圖，理應棄屍滅跡，何須呼來鄰人送醫
急救。依宏仁醫院之病歷表所示，曾女送醫急救近二小時之久，並未切開腳部，竟
能施打碳酸鈉十支、腎上腺素三十五支、生理食鹽水一千西西，若曾女已死，絕不可
能注射上開針劑，足見曾女於送抵醫院時，尚未死亡，實因宏仁醫院以不具合法醫師
資格之密醫施救不當致死，乃於病歷表偽載曾女到醫院時業已死亡。一氧化碳中毒
死亡者，其身體呈現鮮紅色屍斑，為法醫學上之通論共識，亦有醫學文獻可憑，本件
曾女死後經法醫師相驗時，其屍體為「鮮紅色屍斑」，驗斷書記載明確，顯係因一氧
化碳中毒而死。曾女頸部掐痕，外觀淺顯，復無破損，法醫相驗及宏仁醫院急救時
，均未發覺，顯見該扼痕非外力所致，足見上訴人堅指曾女喉咽、會厭、聲帶等壓傷
出血，係宏仁醫院急救插管不當使然，自屬有據云云，不足採信。已依據卷內資料詳
予指駁，從形式上觀察，原判決並無違背法令情形存在。次查犯罪事實之認定及證據
之取捨，乃事實審法院之職權，且法院憑以認定犯罪事實之證據，並不以直接證據為
限，即綜合各種證據，本於推理作用，為其認定犯罪事實之基礎，如不違背經驗法則
與論理法則，即不得指為違法，而據為上訴第三審之理由。原判決綜合各種證據，認
定上訴人有上揭犯行，究竟違背如何之經驗法則或論理法則，上訴意旨，並未具體指
明，徒憑己見，就原判決已說明之事項或屬原審採證認事職權之適法行使，任意指摘
有理由不備、不適用法則及採證違背證據法則，且仍為單純事實之爭執，難謂為適法
之第三審上訴理由。再不同之鑑定結果，何者為可採，事實審法院自得參酌其他相關
證據為自由判斷。上訴意旨固指三軍總醫院八十二年四月十九日戚言字第二０五五號
函，謂氣管插管急救時，一般很容易發生咽喉、會厭、聲帶受傷，尤其是對休克死亡
的病人更容易產生咽喉、會厭、聲帶受傷等情，足為上訴人有利之認定一節。但經原
審再次向該院詳細函查結果，該院復以人體之甲狀軟骨又名盾狀軟骨乃保護聲帶、聲
門之用。聲帶、咽、會厭受傷出血，甲狀軟骨未必骨折。……來函資料中未註明扼頸
現象是急救前或急救後，亦未註明扼痕的長寬度，但病人若是一氧化碳中毒急救前應
不會有扼痕，若是急救後才有的，因急救插管中必須將喉頭部位，頸部上方用手下壓
，以便看到氣管入口，有可能因此而造成病人上頸部靠近喉結處壓傷，但受傷的部位
應不致太大，且應不會造成長條形扼痕等情。此有該院八十四年八月七日善利字第
五四五三號函、八十五年一月三日善利字第００二０號函在卷可按，原判決並參酌
內政部警政署刑事警察局法醫師即參與解剖屍體醫師李敘鉅所證及台灣高等法院檢察
署法醫中心等單位之意見，而採取三軍總醫院後二函件所示鑑定結果，自無上訴意旨
所謂採證違法之情形。同樣情形，雖法務部法醫研究所九十年十一月二十一日法醫所
九０理字第二二一０號函略稱：「相驗時，……屍體僵直中度及屍斑鮮紅色。此時並
無外觀證據支持有扼頸痕……此案現場相片顯示瓦斯爐在室內，應無法排除一氧化碳
中毒之可能性。……綜合上述案情及疑點，若能查證甲○○先前一氧化碳就醫紀錄是
否屬實，對案情釐清確有助益。而死者曾淑華之死因則因欠缺初時送醫時懷疑一氧化
碳中毒必須檢驗之一氧化碳血紅素濃度，而未能對一氧化碳中毒之可能性加予確認或
排除，導致當時在死因偵查過程確有瑕疵。惟扼頸之死因與一氧化碳中毒之死因判定
上確有相同如脫糞，但如用繩扼、手扼造成窒息均應在頸部留下明顯扼痕，如用悶死
造成之窒息亦無可能在頸部之喉頭後方造成出血，何況在皮膚表徵，喉頭前端實無任
何扼頸所致皮下出血之表徵，實無支持扼死致窒息之可能性。以上綜合研判實無法排
除死者曾淑華有一氧化碳中毒致死之可能性。死者遭扼頸他殺之可能應予排除」等語
，然原判決已就原審前向該所函詢「扼頸成傷」及「插管是否致傷出血」事項，該所
已復稱：本件其壓傷屬「明顯」，在照片上可觀察得到，並有法醫鑑定書記載明瞭，
以手扼前頸傷痕，不可能施行急救時所造成云云，有該研究所九十年四月二十日法醫
所九０理字第０六八七號函附卷可按，二者鑑驗意旨，未盡一致，原判決認該九十年
四月二十日函之鑑定意見為可採，於理由內詳加說明，亦無違法之處。上訴意旨執此
連同其餘原審採為不利於上訴人之相關機關鑑定函件，任意指摘原判決有理由不備，
採證違背論理、經驗法則及不適用法則之違法，尚非上訴第三審之適法理由。次查證
人陳述與其體驗事實有不可分離或相關聯之推測事項，應認有證據能力，此與證人單
純個人意見或推測之詞，無證據能力者有別。據證人即宏仁醫師急診處主治醫師溫卜
南及住院醫師劉奮洋於偵查中供稱死者是四月十五日晨一時四十五分抵達醫院，到醫
院時已死亡，瞳孔放大，無對光反應，心跳停止，未有血壓等；溫卜南另稱未看到一
氧化碳中毒常有之粉紅色皮膚顏色云云。雖證人劉奮洋、溫卜南於第一審分別證稱：
伊等未參與急救曾女。但證人劉奮洋又供稱：當時我在病房值班，我有下去看，因有
病人所以又上去；證人溫卜南證稱：伊擔任急診主治醫師，伊未參與急救，但黃月蘭
醫師有向我報告（見相驗卷第三十五、四十四頁，第一審卷第一０五頁背面、第一０
六頁）。證人溫卜南、劉奮洋所陳述與其等體驗事實有不可分離或相關聯之推測事項
，尚非其等個人意見或推測之詞，應有證據能力，台灣高等法院檢察署法醫中心採為
認定之依據，自屬正當合法。上訴意旨謂無證據能力，亦非上訴第三審之合法理由。
依前揭說明，其上訴違背法律上之程式，應予駁回。
據上論結，應依刑事訴訟法第三百九十五條前段，判決如主文。
中      華      民      國    九十二    年      七      月      三      日
                              最高法院刑事第二庭
                                  審判長法官  陳  錫  奎
                                        法官  洪  清  江
                                        法官  李  伯  道
                                        法官  洪  文  章
                                        法官  花  滿  堂
      右正本證明與原本無異
                                              書  記  官
中      華      民      國    九十二    年      七      月      九      日
                                                                       ：


司法院資訊處製作；財團法人民間司法改革基金會備份。
